臺灣花蓮地方法院刑事判決
110年度易字第264號
公  訴  人  臺灣花蓮地方檢察署檢察官
被      告  李東昇



上列被告因違反建築法案件，經檢察官提起公訴（110年度偵字
第3297號），本院判決如下：
    主  文
李東昇無罪。
    理  由
一、公訴意旨略以：被告李東昇明知建築物非經申請縣市主管建
    築機關之審查許可並發給執照，不得擅自建造或使用或拆除
    ，且經勒令停工之建築物，非經許可不得擅自復工，竟於民國11
    0年9月30日前某日，未經申請主管建築機關即花蓮縣政府之許
    可並發給建造執照，擅自僱用不知情之工人在花蓮縣○○鄉○○
    村○○0號之建築物上增建頂樓、防火間隔、遮雨棚等違章建
    築(下稱上開違建)。嗣於110年9月30日，經花蓮縣政府建設處
    建築管理科(下稱花蓮縣政府建管科)接獲檢舉派員至現場查
    看，發覺上開違建已完成進度約30％，即於上開違建上張貼勒令
    停工公告（第1次勒令停工公告），並於109年10月29日以花蓮縣
    政府府建管字第1090208606號函及函附勒令停工通知書寄送
    予李東昇通知其勒令停工。詎李東昇明知經勒令停工之建築
    物，非經許可不得擅自施工，且上開違建已經勒令停工，仍
    基於違反建築法之犯意，僱工繼續施作上開違建。嗣花蓮縣
    政府又於110年4月13日派員前往上開違建現場勘查，察覺上
    開違建業已完工，始悉上情。因認被告涉犯建築法第93條違
    法復工罪嫌。
二、按犯罪事實應依證據認定之，無證據不得認定犯罪事實，刑
    事訴訟法第154 條第2 項定有明文。刑事訴訟上證明之資料
    ，無論其為直接或間接證據，均須達於通常一般之人均不致
    有所懷疑，而得確信其為真實之程度，始得據為有罪之認定
    ，若關於被告是否犯罪之證明未能達此程度，而有合理懷疑
    之存在，致使無從形成有罪之確信，根據「罪證有疑，利於
    被告」之證據法則，即不得遽為不利被告之認定。次按刑事
    訴訟法第161 條第1 項規定：檢察官就被告犯罪事實，應負
    舉證責任，並指出證明之方法。因此，檢察官對於起訴之犯
    罪事實，應負提出證據及說服之實質舉證責任。倘其所提出
    之證據，不足為被告有罪之積極證明，或其指出證明之方法
    ，無從說服法院以形成被告有罪之心證，基於無罪推定之原
    則，自應為被告無罪判決之諭知（最高法院76年台上字第49
    86號、92年台上字第128號判例意旨可資參照）。又按建築
    法第93條規定，依本法規定勒令停工之建築物，非經許可不
    得擅自復工；未經許可擅自復工經制止不從者，除強制拆除
    其建築物或勒令恢復原狀外，處1 年以下有期徒刑、拘役或
    科或併科3 萬元以下罰金。故該條規定係採行政罰前置原則
    ，即所謂「先行政後司法」，須經主管機關二次命令，一係
    「勒令停工之命令」，一係對行為人就該業經勒令停工之建
    築物，未經許可擅自復工後之「制止命令」，而被告收受「
    制止命令」後仍不從之，始足以構成。是倘行政機關非因行
    為人於第一次勒令停工後，非經許可即擅自復工，第二次再
    依建築法第93條再制止不從，基於行政罰前置原則及刑罰謙
    抑原則，自不能認有建築法第93條刑罰規定之適用。
三、公訴意旨認被告李東昇涉犯前揭罪嫌，無非係以：①被告於
    警詢及偵訊之供述；②證人即花蓮縣政府建管科約僱人員黃
    柏元於警詢、偵訊之陳述；③花蓮縣政府109 年10月29 日府
    建管字第1090208606號函及函附第一次勒令停工通知書、10
    9 年9 月30日勘查紀錄、送達證書；④110年4月22日府建管
    字第1100077423號函及函附110年4月13日勘查紀錄等證據資
    料，為其主要論據。
四、訊據被告李東昇固坦承其未向花蓮縣政府申請許可而僱工在
    花蓮縣○○鄉○○村○○0號建物上方加蓋頂樓、防火間隔、遮雨
    棚，且其於109年10月1日即知花蓮縣政府張貼之勒令停工公
    告，惟堅辭否認有何違反建築法犯行，辯稱：伊因為屋頂漏
    水才修繕，不知道這樣有法律問題等語。
五、經查：
（一）被告為花蓮縣○○鄉○○村○○0號之建築物及所座落之豐濱鄉
      東興段539-9地號土地之實際使用人；被告自109年9月30
      日前某日開始，未經申請主管建築機關即花蓮縣政府之許
      可並發給建造執照，擅自僱用不知情之工人在花蓮縣○○鄉
      ○○村○○0號之建築物上增建頂樓、防火間隔、遮雨棚，嗣
      經花蓮縣政府建設處建築管理科接獲檢舉，於109年9月30
      日派員至現場查看，發覺上開違建已完成進度約30％，當場
      張貼勒令停工公告，並以109年10月29日府建管字第10902
      08606號及函附勒令停工通知書告知被告，該第一次勒令
      停工通知書於109年11月4日寄存送達被告戶籍地，被告於
      109年10月1日即知悉上開建築物遭張貼勒令停工公告之事
      項；花蓮縣政府於109年9月30日派人查訪上開建築，該建
      築上方增建頂樓、防火間隔、遮雨棚還未建築完成，只有
      支架，嗣花蓮縣政府於110年4月13日再派人查訪上開建築
      ，發現該建築上方增建頂樓、防火間隔、遮雨棚已全數完
      成等情，為被告所不爭執(本院卷第54至55頁)，核與證人
      即花蓮縣政府建築管理科約僱人員黃柏元於警詢、偵訊之
      陳述相符(警卷第9至13頁，偵卷第28至29頁)，並有花蓮
      縣政府109年10月29日府建管字第1090208606號函及函附
      第一次勒令停工通知書、109年9月30日勘查紀錄、送達證
      書，花蓮縣政府110年4月22日府建管字第1100077423號函
      及函附110年4月13日勘查紀錄，花蓮縣警察局鳳林分局10
      9年10月28日鳳警防治字第1090013051號函，花蓮縣政府1
      10年10月27日府建管字第1100213935號函，花蓮縣鳳林地
      政事務所110年10月26日鳳地登字第1100004984號函附資
      料各1份在卷可參(警卷第15至22頁、第23至26頁、第27頁
      ，本院卷第35至37頁、第45頁)，首堪信為真實。
（二）被告固坦承有未經許可在建物上方增建頂樓、防火間隔、
      遮雨棚，且該等增建行為嗣經花蓮縣政府張貼勒令停工公
      告及寄送第一次勒令停工通知書，被告於109年10月1日得
      知該鐵皮建物遭勒令停工等情(本院卷第53頁)，然揆諸首
      揭說明，建築法第93條之罪所欲處罰之行為，係行為人先
      後受有主管機關勒令停工之行政處分及制止通知後，猶不
      顧前揭停工及制止之行政作為，分別違背上開行政上之禁
      止命令而有先後2次擅自施工之客觀行為，始足當之，倘
      行為人於收受勒令停工之行政處分後擅自復工，而未經主
      管機關再為制止之通知後，猶再為復工行為，則與前揭建
      築法第93條之犯罪構成要件不符，經本院函詢花蓮縣政府
      本件除寄發上述第一次勒令停工通知書外，該府是否有再
      因被告復工行為而給予任何制止通知，結果略以：本府於
      110年4月13日派員至現場第二次勘查時，該違章建築施工
      項目已全數完成，爰未寄發第二次停工通知等語，花蓮縣
      政府110年10月27日府建管字第1100213935號函1份可查(
      本院卷第45頁)，是以可見花蓮縣政府於本案確實僅對被
      告寄發過1次勒令停工行政處分，於該次勒令停工處分後
      ，花蓮縣政府並未再對被告為任何制止通知，則本件雖花
      蓮縣政府派員第二次勘查現場時發現該違章建物較第一次
      勘查時已全數完成，因認被告有未遵守勒令停工公告而復
      工乙情，然建築法第93條所欲處罰之行為，係行為人先後
      受有主管機關勒令停工之行政處分及制止復工通知後，猶
      不顧前揭停工及制止復工之行政作為，第3度違反上開行
      政處分之行為，則本件花蓮縣政府既未曾下達第2次制止
      通知，自與建築法第93條所欲處罰之構成要件未合，無從
      以該罪相繩。
（三）公訴意旨雖認本件花蓮縣政府109年9月30日在花蓮縣○○鄉
      ○○村○○0號張貼之「第一次勒令停工公告」與109年10月29
      日發函被告之「花蓮縣政府違章建築第一次勒令停工通知
      書」，係屬2次不同之行政處分，而被告於收受2次行政處
      分後仍繼續施工，迄花蓮縣政府110年4月13日再行勘查花
      蓮縣○○鄉○○村○○0號時，發現被告增建物已完成，可見被
      告前已經花蓮縣政府2次制止仍再行復工，惟按所謂行政
      處分係指行政機關就公法上具體事件所為之決定或其他公
      權力措施而對外直接發生法律效果之單方行政行為，行政
      程序法第92條第1項定有明文；次按送達，於應受送達人
      之住居所、事務所或營業所為之。但在行政機關辦公處所
      或他處會晤應受送達人時，得於會晤處所為之；於應送達
      處所不獲會晤應受送達人時，得將文書付與有辨別事理能
      力之同居人、受雇人或應送達處所之接收郵件人員；送達
      ，不能依前二條規定為之者，得將文書寄存送達地之地方
      自治或警察機關，並作送達通知書兩份，一份黏貼於應受
      送達人住居所、事務所、營業所或其就業處所門首，另一
      份交由鄰居轉交或置於該送達處所信箱或其他適當位置，
      以為送達；書面之行政處分，應送達相對人及已知之利害
      關係人；書面以外之行政處分，應以其他適當方法通知或
      使其知悉；書面之行政處分自送達相對人及已知之利害關
      係人起；書面以外之行政處分自以其他適當方法通知或使
      其知悉時起，依送達、通知或使知悉之內容對其發生效力
      ，行政程序法第72條第1項、第73條第1項、第74條第1項
      、第100條第1項、第110條第1項亦分別定有明文。而花蓮
      縣政府勒令停工之內容係勒令被告就系爭建物停止施工，
      性質上係就公法上之具體事件所為之決定而直接對外發生
      效力，依前開行政程序法之規定，自屬行政處分，該行政
      處分如欲生效，自應依行政程序之規定為送達，然花蓮縣
      政府109年9月30日在花蓮縣○○鄉○○村○○0號張貼之「第一
      次勒令停工公告」，並不符合前揭所述行政程序法上所規
      定之送達方式，難認已對該行政處分之相對人即被告生效
      ，況核諸花蓮縣政府109年9月30日在花蓮縣○○鄉○○村○○0
      號張貼之「第一次勒令停工公告」與109年10月29日發函
      被告之「花蓮縣政府違章建築第一次勒令停工通知書」2
      次實質內容，均係針對花蓮縣政府109年9月30日勘查結果
      為勒令停工處分，處分內容均相同，花蓮縣政府於109年9
      月30日至10月29日之間並未有任何再度至現場勘查之情況
      ，則上開「第一次勒令停工公告」及「花蓮縣政府違章建
      築第一次勒令停工通知書」亦顯非建築法第93條所指之「
      勒令停工之命令」及「制止命令」，則被告縱於其後繼續
      施工，乃至110年4月13日花蓮縣政府第2次勘查現場發現
      已施工完畢，仍與建築法第93條規定之要件未合。
六、綜上所述，就公訴意旨所稱被告所涉之犯行，檢察官所提出
    之證據尚難認已達於通常一般人均不致有所懷疑，而得確信
    其為真實之程度，是依無罪推定及有疑唯利被告之原則，本
    院即無從為有罪之認定，則依前揭規定及說明，即應為無罪
    之諭知，以示審慎。
據上論斷，應依刑事訴訟法第301條第1項，判決如主文。
本案經檢察官江昂軒提起公訴，檢察官林于湄到庭執行職務。
中　　華　　民　　國　　110 　年　　12　　月　　23　　日
　　　　　　　    刑事第四庭  法  官  高郁茹
以上正本證明與原本無異。
如不服本判決應於收受送達後20日內向本院提出上訴書狀，並應
敘述具體理由。其未敘述上訴理由者，應於上訴期間屆滿後20日
內向本院補提理由書(均須按他造當事人之人數附繕本)「切勿逕
送上級法院」。
中　　華　　民　　國　　110 　年　　12　　月　　24　　日

                                書記官  林怡玉